臺灣高等法院刑事判決
108年度交上易字第398號
上  訴  人  
即  被  告  張東南



上列上訴人即被告因過失傷害案件，不服臺灣新北地方法院108
年度交易字第49號，中華民國108年8月15日第一審判決（起訴案
號：臺灣新北地方檢察署107年度調偵字第2659號），提起上訴
，本院判決如下：
    主  文
上訴駁回。
    事實及理由
一、本案經本院審理結果，認原審以上訴人即被告張東南犯道路
    交通管理處罰條例第86條第1項、修正前刑法第284條第2項
    前段之無駕駛執照駕車業務過失傷害罪，依道路交通管理處
    罰條例第86條第1項之規定加重其刑，並因符合自首減刑之
    要件，予以先加後減後，判處被告有期徒刑3月，如易科罰
    金，以新臺幣1000元折算1日，核其認事用法及量刑均無不
    當，應予維持，並引用第一審判決書記載之事實、證據及理
    由（如附件）。
二、被告上訴意旨略以：案發當時我駕駛車牌號碼000-000號營
    業小客車廠牌是TOYOTA，其後照鏡如遇外力從後撞擊，會往
    前90度自動退縮，我駕駛的營業小客車是被告訴人蔡宸芳所
    騎乘之車牌號碼000-0000號普通重型機車自右後側撞到右後
    照鏡，告訴人再跌撞到我車子右後車門板，人車是倒在我右
    後車門旁發出碰撞聲響，在告訴人騎乘機車擦撞我的營業小
    客車前，我有聽到一聲尖叫，是告訴人女兒看見告訴人即將
    失控撞上我的營業小客車，才會高聲尖叫，並不是我駕駛營
    業小客車擦撞告訴人騎乘的機車云云。
三、經查：
  ㈠被告係計程車司機，以駕駛為其主要業務，為從事業務之人
    ，明知其職業小型車駕照，業經註銷而無本國之汽車駕駛執
    照，仍於民國107年2月17日晚間7時55分許，駕駛車牌號碼0
    00-000號營業小客車，沿新北市新莊區中華路2段由南向北
    方向行駛，行至同市區○○路0000號時，本應注意兩車並行之
    間隔，並隨時採取必要之安全措施，而依當時天候晴、夜間
    有照明、柏油路面乾燥無缺陷、無障礙物、視距良好，且依
    其智識、能力等一切狀況，並無不能注意之情事，竟疏未注
    意及此，貿然自同向行駛在右前方、由告訴人所騎乘之車牌
    號碼000-0000號普通重型機車之左後方向前行駛至上開機車
    旁，因未保持安全間隔，使營業小客車右後照鏡擦撞到上開
    機車之左後照鏡，致告訴人人車倒地，因而受有左側踝部挫
    傷、左膝挫傷及左側脛骨上端骨折併粉碎之傷害等節，業據
    原判決論述明確，原判決亦已就被告所執辯詞詳予駁斥。
　㈡被告於上開時、地，駕駛前開營業小客車自同向行駛在右前
    方、由告訴人所騎乘之上揭普通重型機車左後方向前行駛至
    該機車旁時，因未保持安全間隔，使營業小客車右後照鏡擦
    撞告訴人騎乘之機車左後照鏡，致告訴人人車倒地，並受有
    前揭傷害等情，業據證人即告訴人指證：我於107年2月17日
    晚間7時許，騎乘車牌號碼000-0000號普通重型機車沿新北
    市新莊區中華路2段往自立街方向直行，在中華路26之1號前
    ，因為前方有輛自小客車打右轉方向燈，我減速慢騎，騎在
    該台車子左後方，我是減速直行，沒有左偏，我的左後照鏡
    突然被對方車牌號碼000-000號營業小客車的右後照鏡撞到
    ，我就人車倒地，往被告車子的方向靠，因此受有左側踝部
    挫傷、左膝挫傷及左側脛骨上端骨折之傷害，我直行時沒有
    發現左方有車，是擦撞後我才發現有計程車，我可以肯定被
    告的車不是在我左前方等語歷歷（見臺灣新北地方檢察署10
    7年度偵字第16360號卷〈下稱偵字卷〉第15頁、第17頁、第75
    頁、臺灣新北地方法院108年度交易字第49號卷〈下稱交易卷
    〉第96頁至第97頁、第99頁至第100頁），核與證人即目擊證
    人劉維柔證稱：我於107年2月17日晚間7時許，騎乘車牌號
    碼000-0000號普通重型機車沿新北市新莊區中華路2段往自
    立街方向跟著告訴人前行，因前方有輛自小客車打右轉方向
    燈，告訴人減速慢騎，被告的計程車先經過我，再從告訴人
    左邊超車，計程車的右後照鏡就撞到告訴人，從我的角度看
    是撞到告訴人的左手臂，是撞到左後照鏡還是左手臂我不記
    得了，告訴人倒地之前沒有向左偏駛的動作，只有減速，被
    告撞到告訴人之前，是行駛在告訴人左後方偏中間的位置，
    被告撞到告訴人後就立刻停住，告訴人是左倒在計程車上等
    語（見偵字卷第61頁、第119頁至第120頁、臺灣新北地方檢
    察署107年度調偵字第2659號卷〈下稱調偵卷〉第11頁至第12
    頁、本院卷第109頁至第111頁）大致相符，並有道路交通事
    故現場圖在卷可稽（見偵字卷第25頁），此情自堪認定。
　㈢被告雖辯稱從其營業小客車後照鏡往前90度自動退縮一情，
    可知其係遭告訴人騎乘之上開普通重型機車撞擊，並非其擦
    撞告訴人騎乘之前開普通重型機車云云；然本案事故發生當
    下，被告駕駛之營業小客車右後照鏡經撞擊後，究係往前退
    縮（即往外翻），或係往內縮，並無任何如現場車輛照片等
    客觀證據可資佐證，被告所辯前詞亦與證人即告訴人所證：
    被告到開刀房外面跟我弟弟及女兒說他的後照鏡是往內縮等
    語（見交易卷第97頁）、證人劉維柔證述：發生碰撞後，被
    告車輛右後照鏡是向內縮的等語（見調偵卷第12頁）、證人
    即告訴人女兒潘思琪證稱：我母親開刀時，計程車司機過來
    說他的後照鏡是往內縮，我本來沒有很確定，我舅舅有問被
    告，被告再三說鏡子確實是往內折，後來我回想起來確實也
    是這樣等語（見交易卷第105頁、第107頁）未合，自難僅憑
    被告空言所辯，而為有利於被告之認定。
  ㈣被告固又辯稱在告訴人騎乘機車擦撞其前開營業小客車前，
    告訴人女兒因看見告訴人即將失控撞其營業小客車，有高聲
    尖叫云云；惟證人潘思琪已明確證稱：當時我給證人劉維柔
    載，騎在我母親機車後面，距離約半台汽車距離，中間沒有
    其他車輛，我看到計程車往他的右手邊開，我母親的車被碰
    撞到倒掉，我剛好叫一下，是我母親倒掉之後我才叫等語（
    見交易卷第104頁、第105頁），證人劉維柔亦證述：當天我
    騎在告訴人後面，在撞擊前我沒有聽到尖叫聲等語（見本院
    卷第111頁），均無從認定告訴人女兒潘思琪在事故發生前
    有大叫之情，被告復未提出相關事證供參，即難認被告此部
    分所辯可採。
四、綜上，被告以前揭上訴意旨提起上訴，並無理由，應予駁回
    。
據上論斷，應依刑事訴訟法第368條、第373條，判決如主文。
本案經檢察官王江濱提起公訴，檢察官李進榮到庭執行職務。
中　　華　　民　　國　　109 　年　　4 　　月　　29　　日
                  刑事第四庭  審判長法　官  陳筱珮
                                    法　官  邱滋杉
                                    法　官  羅郁婷
以上正本證明與原本無異。
不得上訴。
                                    書記官  蔡易霖
中　　華　　民　　國　　109 　年　　4 　　月　　29　　日

附件
臺灣新北地方法院刑事判決　　　　　　 108年度交易字第49號
公　訴　人　臺灣新北地方檢察署檢察官
被　　　告　張東南　男　56歲（民國00年00月0日生）
                    身分證統一編號：Z000000000號
                    住○○市○○區○○路0段000巷0號
                    居新北市○○區○○○路0段000號17樓
上列被告因過失傷害案件，經檢察官提起公訴（107 年度調偵字
第2659號），本院判決如下：
    主  文
張東南犯汽車駕駛人，無駕駛執照駕車業務過失傷害罪，處有期
徒刑參月，如易科罰金，以新臺幣壹仟元折算壹日。
    事  實
一、張東南係計程車司機，以駕駛為其主要業務，為從事業務之
    人，明知其職業小型車駕照，業經註銷而無本國之汽車駕駛
    執照，仍於民國107 年2 月17日19時55分許，駕駛車牌號碼
    000-000 號營業小客車，沿新北市新莊區中華路2 段由南向
    北方向行駛，行至同市區○○路0000號時，本應注意兩車並行
    之間隔，並隨時採取必要之安全措施，而依當時天候晴、夜
    間有照明、柏油路面乾燥無缺陷、無障礙物、視距良好，且
    依其智識、能力等一切狀況，並無不能注意之情事，竟疏未
    注意及此，貿然自同向行駛在右前方、由蔡宸芳所騎乘之車
    牌號碼000-0000號普通重型機車之左後方向前行駛至上開機
    車旁，因未保持安全間隔，使計程車右後照鏡擦撞到上開機
    車之左後照鏡，致蔡宸芳人車倒地，因而受有左側踝部挫傷
    、左膝挫傷及左側脛骨上端骨折併粉碎等傷害。張東南於肇
    事後，先協助蔡宸芳就醫，復於同日主動至警局，向有偵查
    犯罪權限之警員承認其為肇事人而自首，並接受裁判。
二、案經蔡宸芳訴由新北市政府警察局新莊分局報告臺灣新北地
    方檢察署檢察官偵查起訴。
    理  由
一、訊據被告張東南矢口否認有何上開犯行，辯稱：我當天是要
    開計程車去修理，並非在執行業務，且是告訴人蔡宸芳騎車
    撞到我的右後照鏡，我的右後照鏡是外翻的云云。經查：
  ㈠被告之職業小型車駕照，業經註銷而無本國之汽車駕駛執照
    ，仍於上開時、地駕駛上開計程車，並與告訴人發生擦撞，
    致告訴人人車倒地，因而受有上開傷害，被告協助告訴人就
    醫後，於同日主動至警局自首等節，業據被告供承無訛，核
    與證人即告訴人於偵查中及本院審理時證述相符，並有道路
    交通事故現場圖、道路交通事故調查報告表㈠㈡、交通部公路
    總局臺北市區監理所函各1 份、衛生福利部臺北醫院診斷證
    明書、車輛詳細資料報表各2 份在卷可稽，此部分事實，首
    堪認定。又被告並不否認其為計程車駕駛，則駕駛汽車乃係
    其基於以駕車為業之社會地位，反覆同種類行為之社會活動
    ，並不因其當時係駕車載客或駕車前往維修而有異，故其以
    駕駛為其主要業務，為從事業務之人，亦堪認定。
  ㈡就車禍發生之緣由，證人即告訴人於本院審理時證稱：我在
    騎車時，被告的右後照鏡碰到我的左後照鏡，我就往被告車
    輛的方向倒，被我自己的機車壓斷左小腿等語（見本院交易
    卷第96頁、第100 頁），核與目擊證人劉維柔於偵查中證稱
    ：我騎機車在告訴人後面，告訴人往前直行，有一台汽車在
    她前方，這台汽車要靠右，告訴人就減速，後方有一台計程
    車就從告訴人的左邊超車，計程車的右後照鏡就擦撞到告訴
    人，告訴人就人車倒地等語（見偵字卷第119 頁）；目擊證
    人即告訴人之女潘思琪於本院審理時證稱：我給劉維柔載，
    行駛在我母親機車後面，約半台汽車的距離，其間並無其他
    車輛，計程車在左邊，我母親在他的車頭旁邊，我沒有看到
    擦撞的當下，我看到是我母親倒下，發生車禍之後我有看到
    計程車的右後照鏡是向後面收起來的等語相符（見本院交易
    卷第104 至105 頁、第107 頁），本院審酌證人劉維柔與告
    訴人並無任何親屬關係，應無甘冒偽證罪而偏頗告訴人之虞
    ，而證人潘思琪雖為告訴人之女，然其於警詢及偵查中均未
    作證，係經由被告聲請傳喚始到本院作證，且就最關鍵之擦
    撞過程證稱並未看到，可見其證述內容應無偏頗告訴人之虞
    。是依其3 人上開證述內容可知，被告駕駛計程車係自同向
    行駛在右前方、由告訴人所騎乘機車之左後方向前行駛至上
    開機車旁，因未保持安全間隔，使計程車右後照鏡擦撞到上
    開機車之左後照鏡，且此一情節，告訴人所駕機車因左後照
    鏡遭計程車自後方擦撞，導致機車龍頭將以順時鐘方向旋轉
    而往左側傾倒，符合告訴人所受傷害均在左側之情形，堪認
    此確為本件肇事原因無訛。
  ㈢按汽車行駛時，駕駛人應注意車前狀況及兩車並行之間隔，
    並隨時採取必要之安全措施，道路交通安全規則第94條第3
    項定有明文。本件被告係計程車司機，以駕駛為其主要業務
    ，對於此一注意義務當無不知之理。而案發當時天候晴、夜
    間有照明、柏油路面乾燥無缺陷、無障礙物、視距良好等情
    ，有上開道路交通事故調查報告表在卷可稽，依現場外在狀
    況及被告之智識、能力，其並無不能注意之情事，詎被告貿
    然自同向告訴人左後方向前行駛，未保持安全間距，以致發
    生擦撞而肇事，則被告當時有疏未注意兩車並行間隔，並隨
    時採取必要安全措施之過失，且與告訴人之受傷間，具有相
    當因果關係甚明。
  ㈣至被告雖辯稱係告訴人撞其右後照鏡，其右後照鏡因此外翻
    云云，惟一般車輛之右後照鏡如有外翻之情形，可見其碰撞
    力道非輕，應有毀損之情形，然被告於本院準備程序復自稱
    該右後照鏡並沒有毀損或破裂云云（見本院交易卷第45頁）
    ，與常情顯有不符，是其上開所辯，實有可疑。況被告就此
    一有利於己之事實，於警詢時並未提及，且核與上開證人潘
    思琪之證述、告訴人跌倒方向及所受傷害位置等事證均不相
    符，自難採信。
  ㈤綜上所述，本案事證已臻明確，被告犯行堪以認定，應依法
    論科。
二、論罪科刑：
  ㈠被告行為後，刑法第284 條之規定業經修正，並經總統於108
     年5 月29日公布，於108 年5 月31日施行，修正前刑法第2
    84 條規定『因過失傷害人者，處6 月以下有期徒刑、拘役或
    5 百元以下罰金；致重傷者，處1 年以下有期徒刑、拘役或
    5 百元以下罰金（第1 項）。從事業務之人，因業務上之過
    失傷害人者，處1 年以下有期徒刑、拘役或1 千元以下罰金
    ；致重傷者，處3 年以下有期徒刑、拘役或2 千元以下罰金
    （第2 項）。』，修正後刑法第284 條則規定『因過失傷害人
    者，處1 年以下有期徒刑、拘役或10萬元以下罰金；致重傷
    者，處3 年以下有期徒刑、拘役或30萬元以下罰金。』，並
    刪除第2 項業務過失傷害之處罰規定。是依修正後新法規定
    ，不問行為人是否為從事業務之人，均應回歸一般過失傷害
    處罰之適用，亦即於本案如適用修正後新法，應依修正後刑
    法第284 條前段規定處罰，如適用修正前舊法，應依修正前
    刑法第284 條第2 項前段規定處罰，是經比較新舊法，修正
    後刑法第284 條前段規定將法定刑有期徒刑部分提高為1 年
    有期徒刑，罰金刑之上限則提高為10萬元，修正後之法律對
    於被告並無較有利，依刑法第2 條第1 項前段規定，應適用
    被告行為時即修正前刑法第284 條第2 項前段之規定（臺灣
    高等法院108 年度交上易字第28號、第83號判決意旨參照）
    。
  ㈡按有關汽車駕駛人，無駕駛執照駕車、酒醉駕車、吸食毒品
    或迷幻藥駕車、行駛人行道或行經行人穿越道不依規定讓行
    人優先通行，因而致人受傷或死亡，依法應負刑事責任者，
    加重其刑至2 分之1 ，道路交通管理處罰條例第86條第1 項
    定有明文。又該項加重係對於加害人為汽車駕駛人，於從事
    駕駛汽車之特定行為時，因而致人受傷之特殊行為要件予以
    加重，屬刑法分則加重之性質而成為另一獨立之罪。
  ㈢被告係計程車司機，以駕駛為其主要業務，為從事業務之人
    ，且無駕駛執照駕車等節，業經認定如前。是核被告所為，
    係犯道路交通管理處罰條例第86條第1 項、修正前刑法第28
    4 條第2 項前段之無駕駛執照駕車業務過失傷害罪。
  ㈣公訴意旨僅認被告係犯修正前刑法第284 條第2 項前段之業
    務過失傷害罪，尚有未洽，惟因起訴之基本社會事實同一，
    爰依法變更起訴法條。
  ㈤被告為汽車駕駛人，無駕駛執照因而致人受傷，應依道路交
    通管理處罰條例第86條第1 項之規定加重其刑。
  ㈥被告於肇事後，先協助告訴人就醫，復於同日主動至警局，
    向有偵查犯罪權限之警員承認其為肇事人而自首，並接受裁
    判，合於自首之要件，爰依刑法第62條前段規定減輕其刑，
    並依同法第71條第1 項規定先加後減。
  ㈦爰審酌被告未謹慎駕駛車輛，於行經上開道路，因疏未注意
    兩車並行間隔，並隨時採取必要安全措施之過失，以致肇事
    ，造成告訴人受有上開傷害，實屬不該，且犯後否認犯行，
    飾詞狡辯，復未能與告訴人達成和解或賠償其損害，犯後態
    度不佳，兼衡被告於案發當下有協助告訴人就醫、其過失情
    節、智識程度、生活、家庭、經濟狀況、告訴人所受傷勢之
    程度及檢察官求刑等一切情狀，量處如主文所示之刑，並諭
    知易科罰金之折算標準，以示懲儆。
據上論斷，應依刑事訴訟法第299 條第1 項前段、第300 條，判
決如主文。
本案經檢察官王江濱提起公訴，檢察官郭逵到庭執行職務。
中　　華　　民　　國　 108　　年　　8 　　月　　15　　日
                  刑事第十九庭  法　官  陳志峯
以上正本證明與原本無異
如不服本判決應於送達後10日內向本院提出上訴狀
                                書記官　李振臺
中　　華　　民　　國　 108　　年　　8 　　月　　15　　日
附錄本案論罪科刑法條全文：
修正前中華民國刑法第284條
因過失傷害人者，處6 月以下有期徒刑、拘役或5 百元以下罰金
，致重傷者，處1 年以下有期徒刑、拘役或5 百元以下罰金。
從事業務之人，因業務上之過失傷害人者，處1 年以下有期徒刑
、拘役或1 千元以下罰金，致重傷者，處3 年以下有期徒刑、拘
役或2 千元以下罰金。